【裁判字號】    95,上更(一),69
【裁判日期】    950825
【裁判案由】    違反毒品危害防制條例
【裁判全文】
臺灣高等法院花蓮分院刑事判決      95年度上更(一)字第69號
上  訴  人
即  被  告  乙○○
指定辯護人  吳美津律師
上列上訴人因違反毒品危害防制條例案件，不服臺灣花蓮地方法
院94年度訴字第 364號中華民國94年12月30日第一審判決（起訴
案號：臺灣花蓮地方法院檢察署94年度偵字第3115、3434號），
提起上訴，判決後，經最高法院發回更審，本院判決如下：
    主  文
原判決撤銷。
乙○○連續販賣第一級毒品，處無期徒刑，褫奪公權終身。扣案
之第一級毒品海洛因柒包（淨重零點參貳公克，含袋重壹點貳柒
公克），沒收銷燬。扣案之行動電話壹支（門號：0000000000號
）、小皮包壹個，均沒收。未扣案販賣第一級毒品所得新台幣肆
萬陸仟元沒收之，如全部或一部不能沒收時，以其財產抵償之。
    事  實
一、乙○○明知海洛因係屬毒品危害防制條例規定之第一級毒品
    ，竟基於販賣海洛因牟利之概括犯意，以其所有之門號0000
    000000號行動電話、所使用之0000000000號行動電話（其女
    友哥哥周仁皇所有），作為聯絡毒品交易之工具，由欲購買
    海洛因之人撥打上開行動電話，雙方於電話中商議並談妥毒
    品之交易價格、數量及地點後，再由乙○○親自持往交易地
    點交付予販毒對象之方式，於附表所示之時間、地點，連續
    多次販賣海洛因予羅世昌、羅榮權、董健福、李輩基、鄧政
    鴻等 5人施用（詳細時間、地點、交易對象、次數、販賣金
    額詳如附表所示）。嗣於94年8月27日凌晨1時30分許，在花
    蓮縣玉里鎮○○路 ○段與民生街口為警查獲，警方並在乙○
    ○於上衣口袋出示其所有之小皮包內扣得第一級毒品海洛因
    7 包（淨重0.32公克，含袋重1.27公克，袋內含有海洛因無
    法剝離）、及扣得乙○○所有之行動電話一支（號碼：0000
    000000號），始查悉上情。
二、案經花蓮縣警察局玉里分局報請台灣花蓮地方法院檢察署檢
    察官偵查起訴。
    理  由
一、認定犯罪事實所憑之證據及理由
（一）被告坦承0000000000號行動電話為其所有，0000000000號
      行動電話所有人周仁皇為其女友哥哥及確曾交付海洛因給
      羅榮權、羅世昌、鄧政鴻、李輩基、董健福五人等事實（
      見本院95年7月19日、95年8月16日筆錄）。
（二）證人羅世昌證稱：伊係以伊太太所有之門號0000000000號
      行動電話撥打被告0000000000、0000000000號行動電話聯
      絡購買海洛因事宜，並約定於附表所示之地點交易海洛因
      ，共向被告購買如附表編號一所示之金額及次數等語（94
      年度偵字第3115號偵查卷第79-80頁、原審卷第127-128頁
      ）。
（三）證人羅榮權證稱：伊以自己所有之門號0000000000號行動
      電話或以公共電話撥打被告門號0000000000號行動電話，
      約定購買之時間、地點後，由被告於附表編號二之時間、
      地點交付海洛因予伊等語（94年度偵字第3115號偵查卷第
      124-125頁、原審卷第155-156頁）。
（四）證人李輩基證稱：伊以其所有之0000000000號或以公共電
      話、撥打被告門號0000000000號、0000000000號行動電話
      ，約定購買金額及地點後，由被告於附表編號三時間、地
      點交付海洛因予伊等語（94年度偵字第3115號偵查卷第68
      頁、原審卷第183-184頁）。
（五）證人董健福證稱：伊以其所有之門號0000000000號、000
      0000000號行動電話撥打被告門號0000000000號行動電話
      ，約定購買金額及地點後，由被告於附表編號四時間、地
      點交付海洛因予伊等語（94年度偵字第3115號偵查卷第
      139-140頁、原審卷第131、134頁）。
（六）證人鄧政鴻證稱：伊以其所有之門號0000000號撥打被告
      電話，約定購買金額及地點後，由被告於附表編號5時間
      、地點交付海洛因予伊等語（原審卷第150、152頁）。
（七）被告持用之0000000000號、0000000000號行動電話通勤記
      錄、證人鄧政鴻所持用之（03） 0000000號電話通勤記錄
      及和信電訊股份有限公司傳真函示0000000000號行動電話
      之所有人為周仁皇。
（八）此外復有海洛因7包（淨重0.32公克，含袋重 1.27公克，
      袋內含有海洛因無法剝離）扣案，及法務部調查局94年11
      月7日調科壹字第280005641號鑑定通知書在卷可稽。
二、對於被告及其指定辯護人辯解本院之判斷
（一）被告及其選任辯護人辯解要旨
      被告辯稱交付海洛因予證人羅世昌等五人係基於幫忙調貨
      云云。指定辯護人為被告辯稱：依證人羅榮權等人之證詞
      ，僅能證明被告有交付海洛因之事實，無法證明被告有從
      中獲取差價云云。
（二）本院之判斷即不採之理由
    １證人羅世昌於原審審理中證稱：伊是向被告買來吸食，沒
      有與被告一起吸食等語（原審卷第 129頁）；證人羅榮權
      於原審審理中證稱：伊打電話給被告後，被告就叫伊過去
      拿，沒有提到要去向別人調貨等語（原審卷第 155頁）；
      證人李輩基證稱：伊打電話過去，被告手邊如果沒有海洛
      因會說他不在家，如果手邊有海洛因就叫我過去等語（原
      審卷第183頁），則被告既未向購買者表示其係幫忙調貨
      ，甚且只有在手邊有海洛因時才會叫購買者到家中交易，
      已難認被告有何幫忙調貨之情存在。
    ２被告於警詢、偵訊及原審準備程序中均矢口否認曾交付海
      洛因予上開證人，迨上開證人於原審審理中均證述被告曾
      交付海洛因等事實，被告始於原審審理中承認曾交付海洛
      因予前開證人，惟辯稱其係幫忙調貨云云，則果被告前開
      所辯為真實，豈會不於偵查中或原審準備程序中即提出此
      項對其有利之說詞？況查一般民眾普遍認知海洛因、安非
      他命等毒品之非法交易，政府一向查禁森嚴，且重罰不寬
      貸，衡諸常情，被告倘非有利可圖，絕無平白甘冒被嚴查
      重罰高度風險，而幫上開僅為一般朋友關係之證人羅世昌
      等數人調取海洛因之理？堪信被告係販賣前開海洛因予證
      人羅世昌等人，而非幫忙調海洛因，被告前開辯詞，並不
      可採。再販賣毒品，舉凡其有償交易，除足反證其確另基
      於某種非圖利本意之關係外，通常尚難因無法查悉其販入
      價額作為是否高價賣出之比較，諉無營利之意思，阻卻販
      賣犯行之追訴（最高法院87年度台上字第3164號判決參照
      ）。故被告販賣海洛因予羅榮權等人，顯有營利意圖，所
      辯無獲取利潤云云，不足採信。
    ３證人董健福雖於原審審理中證稱：伊係請被告幫忙調海洛
      因等語，惟證人亦於原審審理中證稱：伊只有在第一次打
      電話給被告時，被告說其沒有海洛因，但可以幫忙調到，
      此後伊打電話給被告都只是告知要多少海洛因，通話很簡
      潔；海洛因係被告親自交付等語（原審卷第134、135頁）
      ，可知證人董健福係因被告單方面告知其係以調貨方式交
      付其海洛因，而認定被告係幫忙調海洛因，況被告與證人
      董健福之通話過程中既均未提及其如何調取海洛因或商議
      合資購買安非他命之出資或分配方式，被告甚至親自交付
      毒品予證人董健福，且證人董健福與被告電話聯絡後，最
      快可以在半個小時內拿到海洛因乙情，業據證人董健福於
      原審審理中證述明確（原審卷第 131頁），可知被告對於
      所交付之海洛因應能自由掌控，否則豈能於短時間內交貨
      ？足認被告應非幫忙調海洛因，而係基於營利之意圖販賣
      海洛因予上開證人，故難以證人董健福前開證詞為有利於
      被告之認定。
    ４證人羅世昌、董健福與被告並無仇怨乙節，業據被告供述
      在卷（原審卷第127、135頁），至於證人鄧政鴻、李輩基
      固曾於93年 8月間及94年間與被告發生口角爭執，證人羅
      榮權則曾與被告之弟弟發生爭執等情，為被告於原審審理
      中所供述（原審卷第 190頁），惟證人羅榮權於94年8月7
      日、9日、13日、14日；證人李輩基於94年8月9日下午1時
      許、3時許、6時許、 8月13日、21日、22日；證人鄧政鴻
      於94年 8月18日均分別撥打被告前開0000000000之行動電
      話與被告聯絡，顯見被告與上開證人並未因前開爭吵而生
      有怨隙，且被告與上開證人之爭執僅為一般之爭吵、打架
      ，雙方並無深仇大恨，上開證人當無眾口一致均故意構陷
      被告可判處死刑或無期徒刑之販賣第一級毒品之重罪之可
      能。
    ５被告於本院聲請傳訊證人羅世昌、羅榮權、李輩基、董健
      福、鄧政鴻五人，惟查前述五名證人業經原審法官合法訊
      問，並於訊問時予當事人詰問之機會，其等陳述明確且待
      證事實亦臻明確，別無訊問之必要，依法不得再行傳喚，
      被告傳訊前述五名證人之聲請，均應予駁回。
    ６綜上，被告之所辯，並無可採，本件事證已臻明確，被告
      犯行堪以認定，應予依法論科。
三、論罪科刑之理由
（一）查海洛因為毒品危害防制條例第2條第2項第 1款所規定之
      第1級毒品。核被告所為，係犯毒品危害防制條例第4條第
      1 項之販賣第一級毒品罪。被告販賣前後持有海洛因之低
      度行為，應為販賣之高度行為所吸收，不另論罪。被告多
      次販賣海洛因之犯行，時間緊接，所犯罪名相同，顯係出
      於概括犯意反覆為之，為連續犯，應依刑法第56條之規定
      以一罪論，並就法定本刑為併科罰金部分加重其刑（就法
      定刑為無期徒刑、死刑部分不得加重）。
（二）爰審酌被告並無前科，有臺灣高等法院被告全國前案紀錄
      表一份附卷可查，其犯罪之手段、方法、販賣毒品之時間
      、次數，被告為一己之私販賣毒品，嚴重戕害國人身體健
      康，及其犯罪後矢口否認犯行，顯不知悔改等一切情狀，
      量處如主文所示之刑，並依法褫奪公權終身。
（三）扣案海洛因 7包（淨重0.32公克，含袋重1.27公克，袋內
      含有海洛因無法剝離），為毒品危害防制條例所規定之第
      一級毒品，有法務部調查局94年11月7日調科壹字第28000
      5641號鑑定通知書在卷可稽，應依毒品危害防制條例第18
      條第 1項規定宣告沒收銷燬之。扣案行動電話0000000000
      號一支、小皮包一個，均係被告所有，業據被告於原審審
      理中供明在卷（原審卷第 186頁），行動電話作為聯絡毒
      品交易之工具，小皮包內裝販賣之海洛因為警查獲，均係
      供其本案犯罪所用之物，應依毒品危害防制條例第19條第
      1項規定宣告沒收之。至未扣案之000000000 0號行動電話
      一支，為周仁皇所有，有和信電訊股份有限公司傳真函一
      份附於本院卷可稽，該支行動電話既非被告所有，爰不為
      沒收之諭知。
（四）至於被告販賣海洛因所得金額46,000元（其計算式為：3,
      000+1,000+30,000+7,000+5,000 =46,000）元，應依毒品
      危害防制條例第19條第 1項之規定沒收之，如全部或一部
      不能沒收時，以其財產抵償之。
（五）被告行為後，刑法第56條連續犯之規定，業於94年1月7日
      修正公布刪除，並於95年7月1日施行，則被告之犯行，因
      行為後新法業已刪除連續犯之規定，此刪除雖非犯罪構成
      要件之變更，但顯已影響行為人刑罰之法律效果，自屬法
      律有變更，依新法第2條第1項規定，比較新、舊法結果，
      仍應適用較有利於被告之行為時法律即依舊法論以連續犯
      （最高法院95年第8次刑事庭會議決議參照）。
四、撤銷原判決之理由
（一）本件起訴書已敘及被告持有第二級毒品安非他命0.47公克
      部分，另案偵辦中，然原判決仍就扣案之安非他命予以單
      獨宣告沒收銷燬，自有未當。
（二）扣案小皮包一個及行動電話一支（0000000000號），係被
      告所有且供本件販賣海洛因所用之物，應依毒品危害防制
      條例第19條第1項之規定宣告沒收，原審依刑法第38條第1
      項第2款之規定宣告沒收，適用法律尚有違誤（最高法院
      94年台上字第4268號判決參照）。
（三）證人鄧政鴻於原審明確證述向被告購買海洛因總金額為五
      千元（原審卷152頁），此部分並無疑義，原判決仍依罪
      疑為輕之原則即以採最有利被告之原則認定被告販賣海洛
      因予證人鄧政鴻部分，得款3,000元，此部分事實之認定
      與卷內資料不符。
五、不另為無罪判決部分：
（一）公訴意旨略以：被告乙○○基於概括之犯意，自93年間起
      ，以0000000000號、0000000000號行動電話作為聯繫工具
      ，以每包毒品海洛因大包裝1,000元、小包裝500元之代價
      ，連續多次在其位於花蓮縣玉里鎮○○里○○路415號住
      處等處，販賣第一級毒品海洛因予劉樹穆，因認被告涉犯
      毒品危害防制條例第4條第1項販賣第一級毒品罪嫌云云。
（二）按犯罪事實應依證據認定之，無證據不得認定犯罪事實；
      又不能證明被告犯罪者應諭知無罪之判決，刑事訴訟法第
      154條第2項、第301條第1項分別定有明文。
（三）公訴人認被告涉有上開罪嫌，無非係以證人劉樹穆於警詢
      中之證詞及扣案海洛因 7包，為其主要證據。然查，證人
      劉樹穆雖於警詢中證述向被告購買海洛因，然其於原審審
      理中拒絕作證，而公訴人復未提出證人劉樹穆前開警詢中
      之證詞有何具有較可信之特別情況，則依刑事訴訟法第
      159條第1項、第159條之2規定，應認其警詢中之證述無證
      據能力。又僅依扣案之海洛因，尚不得據以認定被告確有
      販賣海洛因予證人劉樹穆之犯行。故依公訴人所舉前開證
      據均不足以證明被告有何販賣海洛因予證人劉樹穆之犯行
      ，此外，本院復查無其他積極證據足資證明被告確有上開
      之犯行，本案不能證明被告犯罪，揆諸首揭上開規定，本
      應為被告無罪之諭知，惟公訴人認此部分與前開已起訴有
      罪部分有連續犯之裁判上一罪關係，爰不另為無罪之諭知
      。
六、適用法律
（一）程序法方面：刑事訴訟法第369條第1項前段、第364條、
      第299條第1項前段。
（二）實體法方面：毒品危害防制條例第4條第1項、第18條第1
      項前段、第19條第1項，刑法第11條前段、第37條第1項、
      第2條第1項、修正前刑法第56條。
本案經檢察官甲○○到庭執行職務。
中    華    民    國    95    年    8     月    25    日
                        審判長法  官  何方興
                              法  官  王紋瑩
                              法  官  蔡勝雄
以上正本證明與原本無異。
如不服本判決，應於判決送達後10日內向本院提出上訴狀。其未
述理由者，並應於提出上訴狀後10日內向本院補提理由狀 (須
附繕本)。
                              書記官  陳有信
中    華    民    國    95    年    8     月    25    日
附錄本案論罪科刑之法條：
毒品危害防制條例第4條第1項：
製造、運輸、販賣第一級毒品者，處死刑或無期徒刑；處無期徒
刑者，得併科新臺幣1000萬元以下罰金。
附表
┌──┬───┬──────┬────┬─────┬───┐
│編號│時  間│地        點│ 對象   │交易金額、│販賣總│
│    │      │（花蓮縣）  │        │次數      │金額（│
│    │      │            │        │          │新台幣│
│    │      │            │        │          │）    │
├──┼───┼──────┼────┼─────┼───┤
│一  │94年4 │玉里鎮天生好│羅世昌  │500元  2次│3,000 │
│    │、5、7│手撞球場、玉│        │1,000元2次│      │
│    │月間  │里慈濟醫院門│        │共4次     │      │
│    │      │口、玉里火車│        │          │      │
│    │      │站          │        │          │      │
├──┼───┼──────┼────┼─────┼───┤
│二、│94年8 │玉里鎮永昌里│羅榮權  │500元  2次│1,000 │
│    │月間  │中華路417號 │        │          │      │
│    │      │、玉里鎮中華│        │          │      │
│    │      │路415號被告 │        │          │      │
│    │      │住處後面    │        │          │      │
├──┼───┼──────┼────┼─────┼───┤
│    │94年4 │同上        │李輩基  │每次買500 │30,000│
│三  │月間至│            │        │元至1,000 │      │
│    │7月間 │            │        │之數量，約│      │
│    │某日  │            │        │有60、70次│      │
├──┼───┼──────┼────┼─────┼───┤
│四  │94年4 │玉里鎮永昌里│董健福  │每次買500 │7000  │
│    │月間某│中華路417號 │        │至1000元之│      │
│    │日起至│巷口、玉里鎮│        │量，      │      │
│    │95年8 │中華路394巷1│        │          │      │
│    │月27日│號董健福住處│        │          │      │
│    │      │、玉里公園  │        │          │      │
│    │      │            │        │          │      │
├──┼───┼──────┼────┼─────┼───┤
│五  │94年8 │玉里高中附近│鄧政鴻  │ 每次買500│5,000 │
│    │月間  │            │        │ 或1000元 │      │
│    │      │            │        │ 約每5、6 │      │
│    │      │            │        │ 次       │      │
│    │      │            │        │          │      │
│    │      │            │        │          │      │
├──┴───┴──────┴────┴─────┴───┤
│總計  46,000元                                          │
└────────────────────────────┘


司法院資訊處製作；財團法人民間司法改革基金會備份。
